臺灣高等法院民事判決
108年度重上字第37號
上  訴  人  湯國皎
訴訟代理人  路春鴻律師
複代理人    劉紀寬律師
被上訴人    楊鑫泉（原名：楊清泉）

訴訟代理人  劉興源律師

上列當事人間請求塗銷抵押權登記事件，上訴人對於中華民國10
7年9月21日臺灣新竹地方法院第一審判決（106年度重訴字第140
號）提起上訴，本院於109年2月12日言詞辯論終結，判決如下：
    主      文
上訴駁回。
第二審訴訟費用由上訴人負擔。
    事實及理由
一、被上訴人主張：原判決附表所示土地（下稱系爭土地。按該
    附表「抵押權標的」欄編號3有關「○○○000地號」，編號4、
    5、6有關「○○○00地號」之記載，業經原法院裁定更正為「○
    ○○段000地號」。另編號4、5、6有關「00地號」之記載，應
    屬贅文；該3筆土地係分割自00地號，而00地號如編號3所載
    ，係分割自重測前○○○段000地號）原為伊父楊杉木所有，楊
    杉木生前就其名下包含系爭土地在內之10餘筆土地，於民國
    74年8月間設定最高限額新臺幣（下同）1,000萬元之抵押權
    予上訴人（即系爭最高限額抵押權）；同年12月間，楊杉木
    將其他10筆土地（下稱其他土地）移轉所有權登記予上訴人
    之兄湯國亮，系爭土地仍為楊杉木所有。楊杉木與其配偶楊
    林正相繼於88年、93年間過世，伊及其餘繼承人楊清地、楊
    清安、楊炎煥、楊善富、陳楊照、楊玉蘭就系爭土地辦理繼
    承登記，伊為系爭土地公同共有人之一。系爭最高限額抵押
    權之存續期間自74年8月13日起至84年8月13日止，債權人、
    債務人分別係上訴人、旭成實業股份有限公司（下稱旭成公
    司），然系爭最高限額抵押權存續期間內，債務人旭成公司
    與上訴人間並未有任何金錢及票據等往來，亦未有何擔保債
    權，依抵押權之從屬性，伊得請求塗銷系爭抵押權設定登記
    。上訴人從未貸與任何款項予旭成公司或楊家成員，如認上
    訴人之父湯世敦生前，或母湯彭秀英曾貸與款項予旭成公司
    或楊家成員，因提供設定系爭最高限額抵押權之土地中之其
    他土地已於74年12月間移轉所有權登記予湯國亮抵償債務，
    上訴人所指債務已因清償而消滅。另縱認系爭最高限額抵押
    權存續期間內有擔保債權發生，其請求權時效至遲應自84年
    8月13日起算，迄99年8月13日即已屆至，依民法第881條之1
    5規定，上訴人未於時效完成後5年內即104年8月13日前實行
    抵押權，其所抗辯之債權亦不再為系爭最高限額抵押權所擔
    保，伊得請求塗銷系爭最高限額抵押權。爰依民法第821條
    、第828條第2項、第767條規定，求為命上訴人應將系爭土
    地，於74年8月15日以新竹市地政事務所第011153號收件，
    設定擔保債權總金額本金最高限額1,000萬元之抵押權登記
    予以塗銷之判決（原審為被上訴人勝訴之判決，上訴人不服
    ，提起上訴）。答辯聲明：上訴駁回。
二、上訴人則以：旭成公司係由楊杉木之子女楊炎煥、楊清泉、
    楊清地等人設立，因旭成公司需資金週轉，由楊清地、楊清
    泉透過楊杉木出面，為旭成公司向伊父湯世敦借款，依臺灣
    新竹地方檢察署（下稱新竹地檢署）檢察官83年度偵字第78
    44號不起訴處分書所載，湯世敦自67年起至69年11月去世前
    ，已陸續貸與旭成公司至少1,630萬元，湯世敦過世後，由
    伊繼承對旭成公司之1,630萬元債權；嗣因旭成公司無償還
    能力，且欲繼續向湯彭秀英借款，遂由楊杉木於74年間提供
    其名下包含系爭土地之10餘筆土地設定系爭最高限額抵押權
    予湯彭秀英指定之伊，因當時上開土地價值甚微，故僅設定
    1,000萬元抵押債權額度。嗣旭成公司於74年9月30日授權湯
    彭秀英為旭成公司之整理人，以便讓湯彭秀英了解公司財務
    狀況，期能自湯彭秀英處繼續借得款項，湯彭秀英於整理期
    間復貸與旭成公司600萬元，惟旭成公司債務難以處理，湯
    彭秀英於74年10月12日寄發律師函終止與旭成公司間之授權
    關係，並表明有關湯彭秀英於擔任整理人期間出借之款項另
    行協商處理，則系爭最高限額抵押權所擔保之債權，包含伊
    於最高限額抵押權設定前所繼承湯世敦對旭成公司至少1,63
    0萬元之債權，及最高限額抵押權設定後湯彭秀英對旭成公
    司之600萬元債權。楊杉木於74年12月間雖有將設定系爭最
    高限額抵押權之其他土地過戶予湯國亮，惟並非清償伊所繼
    承湯世敦對旭成公司之債權，且該其他土地於過戶當時價值
    僅約200萬元，顯不足清償湯彭秀英對旭成公司之600萬元債
    權。又系爭最高限額抵押權所擔保之借款債權均未定清償期
    限，貸與人迄未依民法第478條規定，定一個月以上之相當
    期限催告返還，則該借款債權之請求權尚不能行使，無從起
    算消滅時效，被上訴人主張本件借款債權已罹於時效，亦屬
    無據云云，資為抗辯。上訴聲明：（一）原判決廢棄。（二
    ）被上訴人在第一審之訴駁回。
三、兩造不爭執之事實（見原審卷二52-53頁）： 
（一）新竹市○○段000地號（重測前為○○段000之0地號）土地所
      有權全部、延壽段000地號（重測前為○○○段000地號）土
      地所有權應有部分四分之一、○○段00地號（重測前為○○○
      段000地號）土地應有部分四分之一、○○段00之0地號土地
      應有部分四分之一、○○段00之0地號土地應有部分四分之
      一、○○段00-0地號土地應有部分四分之一原登記為被上訴
      人之父楊杉木所有，嗣於97年10月9日辦理繼承登記為被
      上訴人與楊清地、楊清安、楊炎煥、楊善富、陳楊照、楊
      玉蘭公同共有。
（二）上開土地及重測前新竹市○○段○○○○○段000000○000000○000
      000地號、000-00地號土地上00建號建物、○○○段000、000
      地號、○○○段000、000、000地號；○○段0000、0000-0地號
      （重測後○○段000地號）、0000、0000、0000-0地號等土
      地及建物，於74年8月15日設定本金最高限額1,000萬元之
      抵押權予上訴人，債務人為旭成公司，存續期間為74年8
      月13日至84年8月13日，經新竹市地政事務所74年（空白
      ）字第011153號登記在案。
（三）旭成公司曾於74年9月30日出具授權書，授權由湯彭秀英
      擔任整理人，湯彭秀英於74年10月12日委託律師發函終止
      與旭成公司間之委任關係。
（四）上開供最高限額抵押權擔保之土地，其中其他土地即新竹
      市○○段000地號、○○○段000、000地號，○○○段000、000、0
      00地號、○○段0000、0000、0000-0、0000地號等10筆土地
      於74年12月14日以買賣為原因移轉所有權登記予湯國亮。
（五）楊杉木曾自首偽造文書，經新竹地檢署檢察官以83年度偵
      字第7844號為不起訴處分。
（六）上開事實，有土地登記謄本及異動索引資料、新竹市地政
      事務所106年9月28日新地登字第1060007403號函檢送最高
      限額抵押權設定申請資料、74年9月30日授權書、74年12
      月10日律師函等可稽（見原審卷一12-34、50-78、91-191
      、211-212頁，卷二28-29頁）。
四、本件被上訴人請求上訴人塗銷系爭最高限額抵押權，有無理
    由，析述如下：
（一）按稱最高限額抵押權者，謂債務人或第三人提供其不動產
      為擔保，就債權人對債務人一定範圍內之不特定債權，在
      最高限額內設定之抵押權。最高限額抵押權所擔保之債權
      ，以由一定法律關係所生之債權或基於票據所生之權利為
      限。民法第881條之1第1項、第2項定有明文。民法物權編
      於96年3月28日修正公布增訂第881條之1至第881條之17有
      關最高限額抵押權之規定，自公布後6個月即同年9月28日
      起施行。上開修正增訂之條文，除同法第881條之1第2項
      、第881條之4第2項、第881條之7之規定外，於民法物權
      編修正施行前設定之最高限額抵押權，亦適用之，民法物
      權編施行法第17條定有明文。本件系爭最高限額抵押權係
      於74年8月15日為設定登記，為民法物權編增訂最高限額
      抵押權規定施行前設定之抵押權，除特定例外規定外，仍
      有上述增訂條文之適用。依增訂之民法第881條之12第1項
      第2款規定，最高限額抵押權所擔保之原債權，除本節另
      有規定外，因擔保債權之範圍變更或因其他事由，致原債
      權不繼續發生者而確定。另按最高限額抵押契約定有存續
      期間者，其期間雖未屆滿，然若其擔保之債權所由生之契
      約已合法終止或因其他事由而消滅，且無既存之債權，而
      將來亦確定不再發生債權，其原擔保之存續期間內所可發
      生之債權，已確定不存在，依抵押權之從屬性，應許抵押
      人請求抵押權人塗銷抵押權設定登記（最高法院83年台上
      字第1055號裁判要旨參照）。又按當事人主張有利於己之
      事實者，就其事實有舉證之責任。民事訴訟法第277條前
      段定有明文。當事人間就抵押權擔保效力所及之債權是否
      存在有所爭執時，應由主張債權存在之登記抵押權人負舉
      證之責。最高限額抵押權於設定時，無須有被擔保之債權
      存在，即無從以抵押人同意設定最高限額抵押權推定抵押
      債權存在，如抵押人主張抵押債權未發生，應由抵押權人
      負舉證責任。查上訴人就系爭土地之本金最高限額1,000
      萬元抵押權係於74年8月15日為設定登記，存續期間自74
      年8月13日至84年8月13日，有土地登記謄本及異動索引資
      料、新竹市地政事務所106年9月28日新地登字第10600074
      03號函檢送系爭最高限額抵押權設定申請資料等可稽（見
      原審卷一第12-34、50-78、91-191頁），為兩造所不爭執
      ，則至系爭最高限額抵押權存續期間之末日即84年8月13
      日，系爭最高限額抵押權所擔保之原債權即已確定，被上
      訴人主張系爭最高限額抵押權存續期間無擔保之債權發生
      ，為上訴人所否認，依上揭說明，關於該確定日前有系爭
      最高限額抵押權所擔保債權存在之事實，應由抵押權人即
      上訴人負舉證責任。
（二）次按抵押權為不動產物權，非經登記不生效力，抵押權人
      僅能依設定登記之內容行使權利，是抵押債權人及抵押債
      務人為何人，並所擔保之債權為何種債權，均應以設定登
      記之內容為準（最高法院85年度台上字第3105號判決意旨
      參照）。抵押權所擔保之債權，其種類及範圍，屬於抵押
      權之內容，依法應經登記，始生物權之效力（最高法院84
      年台上字第1967號判例意旨參照）。準此，抵押權所擔保
      之債權，其種類及範圍，悉依設定登記之內容為準，未經
      登記，即不生物權之效力。經查原判決附表所示土地原為
      楊杉木所有，於74年8月15日設定最高限額抵押權予上訴
      人，依抵押權設定契約書及「其他特約事項」所載，債權
      人即抵押權人為上訴人，債務人為旭成公司，擔保權利總
      金額為本金最高限額1,000萬元，權利存續期間自74年8月
      13日至84年8月13日；所擔保債權種類及範圍為「對債權
      人湯國皎在抵押權設定契約書所定之債權金額以內，將來
      所負之借據、票據、保證、損害賠償等及其他一切債務（
      包括過去所負現在尚未清償者）以及利息、遲延利息、違
      約金、實行抵押權費用，暨因債務不履行而發生之全部損
      害賠償之清償」（見原審卷一第54-59頁），足見系爭最
      高限額抵押權所擔保者，為抵押權確定日即84年8月13日
      前，債權人即上訴人對債務人旭成公司在1,000萬元範圍
      內已發生且尚未清償之債權，其餘未經登記之債權，不在
      系爭最高限額抵押權擔保範圍內。
（三）上訴人固抗辯系爭最高限額抵押權所擔保之債權，為其父
      湯世敦於69年11月間去世前貸與旭成公司至少1,630萬元
      ，該債權已由上訴人繼承；系爭抵押權於74年8月15日設
      定後，湯彭秀英於74年9月30日至74年10月12日擔任旭成
      公司整理人期間，復貸與旭成公司600萬元，亦為系爭最
      高限額抵押權所擔保云云。經查：
    ⒈依上訴人所提出新竹地檢署檢察官83年度偵字第7844號（
      按同地檢署108年8月15日函復：該案卷已逾保存期限銷毀
      。見本院卷83頁）不起訴處分書所載，楊杉木在該案偵訊
      時供稱：新竹市○○段000地號等10筆土地原為伊所有，因
      伊之子女經商而積欠湯國亮之母湯彭秀英錢財，湯國亮找
      吳國書代書於74年12月14日將10筆土地辦理過戶等語；湯
      彭秀英在該案偵訊時證稱：楊杉木之子楊炎煥、楊清泉兄
      弟以前是透過其父楊杉木向伊夫湯世敦借款，伊夫逝後，
      渠等就向伊借款，第一次借1,730幾萬元，第二次借590萬
      元，二次所借都未償還；湯國亮在該案偵訊時證稱：楊杉
      木與伊父湯世敦生前很好，74年間，楊杉木之子公司經營
      不善，面臨倒閉，其子乃向伊母湯彭秀英借款，嗣後伊母
      問楊杉木如何償債？楊杉木答應以上開10筆土地抵償債務
      ，渠等並未騙取楊杉木之土地；楊清地在該案偵訊時證稱
      ：伊兄楊炎煥、楊清泉因開公司要週轉金，向湯彭秀英借
      了1,600多萬元；楊清泉在該案偵訊時證稱：67年間伊有
      透過其父楊杉木向湯世敦借款，陸陸續續共借了1,630多
      萬元皆未償還，後來湯家又拿出590多萬元來接管伊之公
      司，總計伊欠湯家為2,200多萬元等語，有該不起訴處分
      書可參（見原審卷一第204-210頁）。觀諸上開楊杉木、
      湯國亮均稱係楊杉木之子向湯彭秀英借款，湯彭秀英、楊
      清地均稱上訴人所指第一筆借款（1,730餘萬元或1,600餘
      萬元）係湯世敦過世後，楊炎煥、楊清泉向湯彭秀英所借
      ；楊清泉則稱第一筆借款（1,630餘萬元）係其透過楊杉
      木向湯世敦所借、第二筆借款590萬元係湯家用以接管旭
      成公司；有關上訴人所抗辯第一筆至少1,630萬元之借款
      究係湯世敦生前所出借，或湯世敦死亡後由湯彭秀英所出
      借，出借之對象究係旭成公司或楊杉木、楊炎煥、楊清泉
      ，彼等供述內容並不一致，尚難遽認上訴人所辯湯世敦生
      前曾貸與旭成公司至少1,630萬元一節屬實；縱認上訴人
      該部分抗辯為真，上訴人自承湯世敦對旭成公司之債權係
      由湯世敦全體繼承人概括繼承等語（見原審卷二第50頁）
      ，該債權既未經遺產分割，亦非可由上訴人一人逕行主張
      為該債權之債權人。遑論上訴人於69年11月間湯世敦死亡
      時即已繼承湯世敦對旭成公司之借款債權，其於74年8月1
      5日系爭最高限額抵押權為設定登記時，既未將該繼承而
      來之債權金額載明於系爭最高限額抵押權設定契約書及申
      請資料，難認上訴人抗辯：系爭最高限額抵押權之登記內
      容包含湯世敦之借款債權為可採。
    ⒉證人吳東霖（即吳國書）到場證稱：伊是代書，74年旭成
      公司等人將楊杉木之土地設定最高限額抵押權1,000萬元
      予湯國皎是伊辦理；伊記得是湯彭秀英借錢給旭成公司，
      金額大約600萬元左右，當時她先生已經不在了，好像是
      先借錢後才補抵押權；旭成公司與湯國皎沒有債務，是旭
      成公司與湯彭秀英間之債務；設定最高限額1000萬元，是
      因為還要再跟湯彭秀英借錢，當時他們也同意；抵押權存
      續期間為何是10年，伊沒有印象，應該是他們約定希望好
      好經營，慢慢還錢；74年9月30日授權書上面記載旭成公
      司因經營不善授權湯彭秀英為管理人，指定伊擔任整頓工
      作，當時是湯彭秀英需要伊去了解旭成公司的營運狀況，
      旭成公司也不盡然是給湯彭秀英管，寫這張授權書的用意
      是要讓湯彭秀英了解旭成公司的財務狀況，希望湯彭秀英
      可以支持公司周轉，以便向湯彭秀英借錢，伊不清楚旭成
      公司之後還有沒有向湯彭秀英借錢等語（見原審卷二第12
      -19頁）。另旭成公司曾於74年9月30日出具授權書，授權
      由湯彭秀英擔任旭成公司之整理人；湯彭秀英於74年10月
      12日委託律師發函終止與旭成公司間之委任關係，並表明
      湯彭秀英擔任整理人期間出借旭成公司之債權另行協商解
      決等情，有上訴人所提出74年9月30日授權書、被上訴人
      所提出74年12月10日律師函可參（見原審卷一第211-212
      頁、卷二第28-29頁）。依證人吳國書上開證述內容，600
      萬元左右之借款係旭成公司於74年8月15日系爭最高限額
      抵押權設定登記前向湯彭秀英所借。況抵押債權人、債務
      人為何人，及所擔保之債權為何種債權，既應以登記內容
      為準，未經登記，即不生抵押權之效力；而依系爭最高限
      額抵押權設定契約書所載，系爭最高限額抵押權擔保之債
      權限於債務人旭成公司對債權人即上訴人所負之債務，其
      餘債權不在系爭最高限額抵押權擔保範圍內。因此上訴人
      所抗辯湯彭秀英對旭成公司之債權，並不在系爭最高限額
      抵押權擔保範圍內。
    ⒊據上，系爭最高限額抵押權所擔保之債權，限於最高限額
      抵押權設定契約書所載之抵押權人即上訴人對債務人旭成
      公司於84年8月13日前在1,000萬元範圍內所發生之債權；
      上開證人所為證述及書證資料，並無法證明上訴人所抗辯
      借款之債務人係旭成公司、楊杉木或楊杉木之子，亦無從
      確認債權發生之時間及金額，縱認該等債權之債務人係旭
      成公司，債權人亦係湯世敦或湯彭秀英，而非系爭抵押權
      人即上訴人；參以上訴人亦陳述係「被上訴人家」向「上
      訴人家」借了1,630萬元、590萬元，合計2,200萬元（見
      本院卷109頁），顯見上訴人就其個人與旭成公司間有何
      債權存在，及其於系爭最高限額抵押債權確定前，已自湯
      世敦繼承或自湯彭秀英受讓對旭成公司之債權等事實，均
      未能提出證據以實其說；被上訴人主張系爭最高限額抵押
      權存續期間，抵押權人即上訴人對於債務人旭成公司並無
      債權發生，堪以採信。
（四）按所有人對於無權占有或侵奪其所有物者，得請求返還之
      。對於妨害其所有權者，得請求除去之。各共有人對於第
      三人，得就共有物之全部為本於所有權之請求。但回復共
      有物之請求，僅得為共有人全體之利益為之。第821條之
      規定，於公同共有準用之。民法第767條第1項前中段、第
      821條、第828條第2項分別定有明文。又按最高限額抵押
      權確定後，其從屬性回復，與普通抵押權同，如其擔保之
      債權消滅，則該確定最高限額抵押權亦歸於消滅。抵押權
      為擔保物權，以擔保之債權存在為前提，倘擔保債權並未
      發生，抵押權即失所依據，縱有抵押權登記，亦屬無效，
      抵押人得請求塗銷（最高法院103年度台上字第393號裁判
      要旨參照）。查系爭最高限額抵押權存續期間，債務人旭
      成公司與債權人即上訴人間並未發生擔保債權債務關係，
      已如前述，依抵押權之從屬性，應認系爭最高限額抵押權
      已消滅，從而系爭最高限額抵押權之存在，妨害系爭土地
      所有權之完整性，被上訴人本於系爭土地公同共有人之地
      位，請求上訴人塗銷系爭最高限額抵押權登記，應屬有據
      。
五、綜上所述，上訴人並未舉證證明系爭最高限額抵押權所擔保
    其對債務人旭成公司之債權存在，系爭最高限額抵押權應歸
    於消滅；從而被上訴人依民法第821條、第828條第2項、第7
    67條第1項中段規定，請求上訴人塗銷系爭最高限額抵押權
    ，為有理由，應予准許。原審就被上訴人上開請求為上訴人
    敗訴之判決，並無不合；上訴意旨指摘原判決不當，求予廢
    棄改判，為無理由。
六、兩造其餘之攻擊或防禦方法及未經援用之證據，經本院斟酌
    後，認為均不足以影響本判決之結果，無逐一詳予論駁之必
    要。併此敘明。
七、據上論結，本件上訴為無理由，依民事訴訟法第449條第1項
    、第78條，判決如主文。 
中    華    民    國   109    年    3     月    4     日
                  民事第二十三庭 
                      審判長法  官  蕭胤瑮
                            法  官  袁雪華
                            法  官  鄭威莉
正本係照原本作成。
如不服本判決，應於收受送達後20日內向本院提出上訴書狀，其
未表明上訴理由者，應於提出上訴後20日內向本院補提理由書狀
（均須按他造當事人之人數附繕本）上訴時應提出委任律師或具
有律師資格之人之委任狀；委任有律師資格者，另應附具律師資
格證書及釋明委任人與受任人有民事訴訟法第466 條之1第1項但
書或第2項（詳附註）所定關係之釋明文書影本。如委任律師提
起上訴者，應一併繳納上訴審裁判費。
中    華    民    國   109    年    3     月    4     日
                            書記官  楊璧華
附註：
民事訴訟法第466條之1（第1項、第2項）：
對於第二審判決上訴，上訴人應委任律師為訴訟代理人。但上訴
人或其法定代理人具有律師資格者，不在此限。
上訴人之配偶、三親等內之血親、二親等內之姻親，或上訴人為
法人、中央或地方機關時，其所屬專任人員具有律師資格並經法
院認為適當者，亦得為第三審訴訟代理人。